【裁判字號】    99,上更(一),110
【裁判日期】    990929
【裁判案由】    強盜等
【裁判全文】
臺灣高等法院高雄分院刑事判決     99年度上更(一)字第110號
上  訴  人
即  被  告  丙○○
選任辯護人  陳煜昇律師
            張永昌律師
上  訴  人
即  被  告  乙○○
指定辯護人  公設辯護人   孫妙岑
上列上訴人因強盜等案件，不服臺灣高雄地方法院98年度訴字第
891 號中華民國98年10月21日第一審判決（起訴案號：臺灣高雄
地方法院檢察署98年度偵字第15002 號），提起上訴，判決後，
經最高法院發回更審，本院判決如下：
     主  文
原判決關於丙○○及乙○○部份撤銷。
丙○○共同犯攜帶兇器強盜罪，處有期徒刑玖年貳月，扣案具殺
傷力之仿ＢＥＲＥＴＴＡ廠Ｍ－９型半自動手槍之改造手槍壹枝
（含彈匣壹只）、制式九釐米子彈貳顆、甲○○簽發之本票拾張
及未扣案之鐵鍊貳條、鎖頭貳只、膠帶壹份，均沒收。
乙○○共同犯攜帶兇器強盜罪，累犯，處有期徒刑捌年捌月，扣
案具殺傷力之仿ＢＥＲＥＴＴＡ廠Ｍ－９型半自動手槍之改造手
槍壹枝（含彈匣壹只）、制式九釐米子彈貳顆、甲○○簽發之本
票拾張及未扣案之鐵鍊貳條、鎖頭貳只、膠帶壹份，均沒收。
     事  實
一、乙○○前因公共危險案件，經臺灣高雄地方法院以95年度交
    簡字第1051號判處有期徒刑3 月確定，甫於民國95年9 月26
    日易科罰金執行完畢。
二、丙○○於97年底、98年初向甲○○陸續借貸新臺幣（下同）
    共150 萬元，並先後簽發金額分別為30萬元、40萬元、50萬
    元之本票各1 張，及30萬元之借據1 張交付甲○○收執作為
    債權之擔保及債權憑證。詎丙○○明知與甲○○間除此之外
    別無其他財務糾紛，因屢經甲○○催繳欠款而心生不滿，即
    於98年3 月初與乙○○共同謀議持改造手槍強盜甲○○，並
    推由丙○○先於同年月18日與屋主阮忠貞訂立租約，向其承
    租高雄市○鎮區○○街77號，預備作為拘禁甲○○之處所。
    丙○○與乙○○均明知具殺傷力之各式槍枝、子彈，均係槍
    砲彈藥刀械管制條例所管制之物品，未經許可，不得持有，
    仍共同基於非法持有可發射子彈具殺傷力之改造手槍及子彈
    、持兇器強盜及妨害自由之犯意聯絡，先於98年3 月19日前
    之不詳時間起，以不詳方式1 次取得仿BERETTA 廠M-9 型半
    自動手槍之可發射子彈具有殺傷力之改造手槍1 枝（含彈匣
    1 只）、具有殺傷力之制式9mm 子彈4 顆、制式霰彈1 顆而
    共同持有之，並於98年3 月19日晚間10時許，其2 人與甲○○一同至高雄縣仁武鄉山區某果園處測試槍枝性能，使甲○○知悉渠等持有槍彈。其後於98年3 月20日至3 月22日間某
    日，乙○○復經丙○○授意將上開改造手槍1 枝及制式子彈
    4 顆持往丙○○上開高雄市○鎮區○○街77號租屋處，暫放
    於該址3 樓配電箱內，並由丙○○出資，委由乙○○購買鐵
    鍊2 條、鎖頭2 只固定於該屋4 樓房間內牆壁上。準備妥當
    後，丙○○與乙○○乃共同承上開意圖為自己不法之所有，
    而攜帶兇器強盜、妨害自由之犯意聯絡，於98年3 月23日晚
    間7 時許，丙○○要求乙○○先行前往上開天倫街房屋拿取
    上開槍、彈在場等候，後撥打電話向甲○○佯稱欲償還欠款
    ，約甲○○攜帶上開本票、借據至丙○○所經營位於高雄市
    ○○區○○路74號之「大頭檳榔攤」見面，甲○○不疑有他
    ，依約於同日晚上10時許到場後，丙○○即駕車搭載甲○○
    一同前往上開天倫街房屋。進入屋內後，丙○○引領甲○○
    上樓，2 人行至2 樓至3 樓之樓梯間轉角處時，已先在該處
    等候之乙○○即持上開已填裝子彈而足以作為兇器使用之改
    造手槍，自甲○○身後以該改造手槍抵住甲○○之右腰，致
    甲○○不能抗拒，隨丙○○、乙○○2 人同上4 樓房間後，
    乙○○即將槍枝交予丙○○，並命甲○○將全身除內褲、項
    鍊外之衣物、腰包、戒指等物均脫掉放置地上後跪下，再以
    丙○○所有鐵鍊2 條鍊住甲○○之脖子，並以其所有鎖頭2
    只上鎖，並以丙○○所有事先預備之膠帶捆住甲○○之雙手
    ，僅露出2 根手指讓其得以抽煙，期間丙○○尚持槍於甲○○頭部旁，並利用甲○○處於此一無法抗拒之狀態，將甲○○自身上取下之物品持往其他房間，而取甲○○放置於衣物
    、腰包內具有財物性質之上開丙○○先前向甲○○借款時所
    簽發之本票3 張（金額分別為30萬、40萬、50萬元）及作為
    債權憑證之借據1 張（借款金額30萬元）等物品，並共同看
    守甲○○，以此強暴之方法私行拘禁甲○○；後甲○○要求
    將膠帶取下鬆綁雙手，丙○○、乙○○為免看守困難，復承
    前妨害自由之犯意聯絡，共同命令甲○○服用不知名之安眠
    藥丸共10顆，以此強暴之方式使甲○○行此一無義務之事後
    ，丙○○遂離去現場，由乙○○1 人看守甲○○。迄於98年
    3 月24日某時，丙○○、乙○○復承前攜帶兇器強盜之同一
    犯意聯絡，由丙○○撥打電話命仍在現場看守之乙○○將已
    備妥之空白本票迫使甲○○簽發面額900 萬元至1000萬元之
    本票，乙○○遂利用甲○○尚遭鐵鍊束縛且上開槍、彈仍在
    現場而無法抗拒之狀態迫使甲○○簽發本票，甲○○不得已
    始簽發面額分別為50萬元、180 萬元、88萬元、60萬元、50
    萬元、60萬元、80萬元、80萬元、180 萬元及92萬元，未記
    載發票日仍得作為債權憑證之本票10張共920 萬元後交付乙○○。同日晚上丙○○因恐甲○○手機遭監聽，乃利用甲○○遭彼等以強暴手段綑綁不能抗拒，由乙○○將甲○○所所
    3 支手機持至高雄市旗津高字塔丟棄，妨害甲○○行使手機
    之所有權。迄於98年3 月25日晚間6 、7 時許，丙○○開車
    搭載吳文典（已經原審判決確定）前往上開天倫街房屋，並
    於車上告知吳文典係為前往該處代替乙○○看守甲○○，吳
    文典遂基於與丙○○、乙○○共同妨害甲○○人身自由之犯
    意聯絡，接替乙○○於該處單獨看守甲○○。迄於98年3 月
    26日，丙○○復撥打電話予乙○○要求前往上開天倫街房屋
    ，乙○○當時正駕車搭載蔡元豪，遂與蔡元豪一併於同日晚
    間5 、6 時許抵達該處後，經乙○○要求蔡元豪與吳文典一
    同看守甲○○，蔡元豪（已經原審判決確定）遂基於與丙○○、乙○○、吳文典共同妨害甲○○人身自由之犯意聯絡，
    於該處與吳文典共同看守甲○○，丙○○與乙○○則離開現
    場。嗣於同日晚間11時許，丙○○、乙○○復共同持上開改
    造手槍返回上開天倫街房屋，將甲○○身上鐵鍊、鎖頭解開
    ，由其2 人駕車將甲○○載往高雄火車站釋放，以此強暴之
    方法私行拘禁甲○○共3 日又1 小時餘。
三、丙○○、乙○○嗣於98年4 月底某日晚間10、11時許，一同
    持上開具殺傷力之改造手槍1 支、子彈4 顆及霰彈1 顆駕車
    前往莊宗燐位於高雄市鎮○○街17號之住處附近，將之交予
    莊宗燐保管，莊宗燐（已經原審判決確定）收受後，將之持
    往其所任職位於高雄市○○路3 號之台灣國際造船公司員工
    休息室之置物櫃內藏放。嗣經甲○○報案後，警方於98年5
    月14日持臺灣高雄地方法院核發之搜索票，搜索乙○○位於
    高雄市○○路74號之住處，扣得甲○○簽發之上開本票10張
    ，並經乙○○帶同警方前往台灣國際造船公司，經莊宗燐同
    意後，在該公司員工休息室莊宗燐之置物櫃內搜索扣得上開
    仿BERETTA 廠M-9 型半自動手槍之改造手槍1 枝（含彈匣壹
    只）、制式9mm 子彈4 顆、制式霰彈1 顆。（鑑定試射後剩
    制式9mm 子彈2 顆）。
四、案經高雄市政府警察局移送臺灣高雄地方法院檢察署檢察官
    偵查起訴。
     理  由
壹、證據能力部分：
一、被告以外之人於偵查中向檢察官所為之陳述，顯有不可信之
    情況者外，得為證據，刑事訴訟法第159 條之1 第2 項定有
    明文。本件證人甲○○、莊宗燐於偵查中具結向檢察官所為
    之陳述，被告丙○○、乙○○於偵查中以證人身份具結向檢
    察官所為之證述，就其他共同被告而言，均係被告以外之人
    於審判外之陳述，惟檢察官、被告乙○○、丙○○及其辯護
    人於本審均未爭執其證據能力，亦未釋明其陳述有何顯不可
    信之情況，揆諸上開規定，均應有證據能力。
二、按被告以外之人於審判外之言詞或書面陳述，除法律有規定
    者外，不得作為證據，刑事訴訟法第159 條第1 項定有明文
    ；又被告以外之人於審判外之陳述，雖不符第159 條之1 至
    第159 條之4 之規定，但經當事人於審判程序同意作為證據
    ，法院審酌該言詞陳述或書面陳述作成時之情況，認為適當
    者，亦得為證據；當事人、代理人或辯護人於法院調查證據
    時，知有第159 條第1 項不得為證據之情形，而未於言詞辯
    論終結前聲明異議者，視為有前項之同意，刑事訴訟法第15
    9 條第1 項、第159 條之5 規定甚明。本案認定事實所引用
    之卷內其餘卷證資料，除原已符同法第159 條之1 至第159
    條之4 規定、及法律另有規定等傳聞法則例外規定，而得作
    為證據外，其餘業經檢察官、被告丙○○、乙○○及其等之
    辯護人於準備程序及審理期日時均表示無意見而不予爭執，
    且迄至言詞辯論終結前亦均未聲明異議，本院審酌上開證據
    資料製作時之情況，並無證據證明係公務員違背法定程式所
    取得，尚查無違法不當之瑕疵，認為以之作為證據應屬適當
    ，揆諸前開法律規定與說明，認前揭證據資料均有證據能力
    。另被告丙○○於警詢中之陳述，對被告乙○○而言，亦為
    被告以外之人於審判外之陳述，惟傳聞證據原則上不得作為
    證據，其目的在於保障被告之反對詰問權，惟此訴訟上之權
    利被告並非不得放棄，被告乙○○及其辯護人於原審、本院
    上訴審及本次審理之準備程序、審判程序，均未聲請共同被
    告丙○○以證人身分當庭作證，即係主動捨棄此反對詰問權
    ，且被告乙○○及其辯護人於本次審理，對共同被告丙○○
    警詢之陳述之證據能力亦已無爭執，揆諸上開規定，丙○○
    警詢之陳述亦應有證據能力。
貳、實體部分：
一、訊據上訴人即被告丙○○、乙○○均於本院本審審理中，對
    本件共同持有改造手槍、子彈、霰彈，妨害自由及持兇器強
    盜等犯罪事實均坦承不諱，核與證人即被害人甲○○於偵查
    、原審審理中證述（偵查卷第35頁、原審法院卷第149- 151
    、153 、155 、160 、162 頁）、證人吳文典於警詢中之證
    述（警卷第35頁）情節大致相符，被告丙○○部分並經證人
    即被告乙○○於偵查、原審審理中證述明確（偵卷第11頁、
    原審法院卷第164-166 、170 、173 頁），被告乙○○部分
    並經證人即被告丙○○於偵查中證述明確（偵卷第9 頁），
    亦與證人即同案被告莊宗燐於偵查中之證述（偵卷第16頁）
    互核相符，且有改造手槍1 枝、子彈4 顆、霰彈1 顆扣案，
    內政部警政署刑事警察局98年6 月12日刑鑑字第0980075871
    號鑑驗書（偵卷第40、41頁）、搜索扣押筆錄、扣押物品目
    錄表（警卷第72-76 頁）及房屋租賃契約書1 份在卷可查（
    警卷第137 頁）在卷可查。另於高雄市○○區○○路74號扣
    得之本件甲○○被迫簽發之本票數量確係10張，有該查獲相
    片存卷可按（警卷第105-108 頁）上開扣押物品目錄表（警
    卷第75頁）記載為9 張應係誤載，附此敘明。被告2 人犯行
    ，事證明確，應堪認定。
二、98年3 月24日晚上丙○○因恐甲○○手機遭監聽，乃利用甲○○遭彼等以強暴手段綑綁不能抗拒，由乙○○將甲○○所
    所3 支手機持至高雄市旗津高字塔丟棄，妨害甲○○行使手
    機之所有權等事實，被告乙○○於原審審理時以證人身份證
    稱：伊聽被告丙○○說因為怕被竊聽，所以要伊把手機拿去
    丟掉，故伊將3 具手機拿到旗津高字塔丟掉等語（原審法院
    卷一第167 頁），核與被告丙○○於偵查、原審審理中均供
    稱：伊因為被害人手機一直響，同意要將手機拿去丟掉等語
    大致相符（偵卷第8 頁、原審法院卷二第65頁），被告強制
    取走該等手機予以丟棄等情應堪認定。而被害人當時處於不
    能抗拒之情況，並無意思自由，自無同意可言。被告以經被
    害人同意始將該等手機丟棄為辯，洵無可採。又被告等取走
    該等手機之目的部分既係欲將手機丟棄，以免手機持續經他
    人撥打未接，或遭監聽而有徒增犯罪經人發現之風險，自難
    認被告2 人對之有何不法所有之意圖。
三、論罪部分：
  (一)按強盜罪所施用之強暴、脅迫手段，祇須足以壓抑被害人之
    抗拒，使其喪失意思自由為已足，縱令被害人實際無抗拒行
    為，仍於強盜罪之成立，不生影響，最高法院19年上字第13
    9 號、30年上字第3023號判例意旨參照。次按本票係屬有價
    證券，得依背書或交付轉讓，具有流通性，其權利之發生、
    變更，與證券之作成、占有具有不可分之關係，而有「物」
    之性質，得為竊盜、侵占、搶奪、強盜、詐欺取財、恐嚇取
    財等犯罪之客體，非僅單純之權利或財產上之利益；若被告
    等具有不法所有意圖，以不法拘禁方法，使被害人達於不能
    抗拒程度，而簽付有價證券，能否謂其不構成強盜罪，不無
    疑義，最高法院81年度台上字第4940號、89年度台上字第37
    24號、96年度台非字第6 號判決意旨亦可資參照。是以，本
    件被告丙○○、乙○○以鐵鍊、鎖頭綑綁被害人之頸部、以
    膠帶綑綁被害人手部，並使持具殺傷力、客觀上足對人之生
    命、身體、安全構成威脅，而具有危險性足供兇器使用之改
    造手槍、子彈，以此等方式控制被害人之行動自由並壓制被
    害人之抗拒能力，而任由渠等命其脫去衣物、飾品，而強取
    被害人所有放置於衣物、腰包內之本票3 張、借據1 張等物
    ，並強令其吞服安眠藥、以及簽發本票，藉此取得財物及不
    法利益，縱被害人未為實際抗拒之行為，仍屬該當刑法持兇
    器加重強盜罪之構成要件甚明。又被告等逼迫被害人所簽發
    之本票10張，雖均未記載本票發票日而未發生本票之效力，
    但該等本票在法律上仍具備債權證明之內容，被告二人形式
    上仍因而取得財產上之不法利益（最高法院82年度台上字第
    866 號、92年度台上字第2883號判決參照），另彼等強取上
    開借據1 張，形式上亦足以使丙○○之債務消滅，使丙○○
    因而取得不法利益。故核被告丙○○、乙○○2 人未經許可
    持有具殺傷力可發射子彈之改造手槍、子彈、霰彈，並持該
    改造手槍、子彈對甲○○為私行拘禁及強盜等行為，均係犯
    槍砲彈藥刀械管制條例第8 條第4 項、第12條第4 項之未經
    許可持有可發射子彈具殺傷力之改造手槍罪及未經許可持有
    子彈罪，刑法第330 條第1 項持兇器加重強盜罪、第302 條
    第1 項私行拘禁罪。
  (二)被告2 人對上開犯行均有犯意聯絡及行為分擔，均屬共同正
    犯。私行拘禁部分則均另與吳文典、蔡元豪有犯意聯絡及行
    為分擔，同屬共同正犯。被告2 人強盜丙○○之前簽發予甲○○之本票3 張部分係犯刑法第328 條第1 項強盜取財罪，
    強盜借據1 張及未記載發票日之本票10張部分係犯同條第2
    項強盜得不法利益罪，二者均係持兇器犯之而屬犯強盜罪而
    有刑法第321 條第1 項第3 款之情形，而成立刑法第330 條
    第1 項之加重強盜罪，被告2 人所犯強盜取財及強盜得利原
    屬不同罪名，惟其持兇器犯強盜罪所成立之罪名均係刑法第
    330 條第1 項之加重強盜罪，又係以一行為犯之，侵害之財
    產法益又同屬甲○○，自應論以該加重強盜罪之實質一罪。
    被告2 人共同取走被害人所有之手機3 支加以丟棄，並非基
    於不法所有之意圖，不成立加重強盜罪已如前述，檢察官認
    此部分係犯刑法第330 條第1 項加重強盜罪，尚有未合，惟
    其社會基本事實仍屬同一，自應變更起訴法條為刑法第304
    條（最高法院99年度台上字第2112號判決參照）。又被告丙○○、乙○○共同使被害人行無義務之事（強令吞服安眠藥
    部分）及妨害被害人行使權利（取走被害人所有之手機3 支
    加以丟棄）之低度行為，應為其等私行拘禁之高度行為所吸
    收，均不另論以刑法第304 條第1 項之強制罪。被告2 人強
    命被害人簽發本票10張部分既已構成刑法第330 條之加重強
    盜罪，因強盜罪之構成要件原已包括強制行為，自無庸另論
    強制罪，檢察官就此仍認被告2 人犯刑法第304 條強制罪，
    尚有誤會。又按行為人為達強盜取財目的，於著手為強盜行
    為之前，對同一被害人所為妨害自由行為，雖不能為強盜行
    為所吸收，然其於妨害自由後即緊密實行強盜，二行為之犯
    罪目的單一，依一般社會通念，認應評價為一罪方符合刑罰
    公平原則，如予數罪併罰，反有過度處罰之疑，與人民法律
    感情亦未契合；尤於牽連犯廢除後，適度擴張一行為概念，
    就此情形認屬一行為觸犯數罪名之想像競合犯，方為適當（
    最高法院97年度台上字第3223號判決意旨參照）。按諸本件
    被告2 人係由丙○○將被害人引至上開處所屋內，而由先在
    該處樓梯間等候之乙○○持本件手槍子彈將被害人押至4 樓
    拘禁，以遂行本件強盜犯行，觀此作案手法與過程，顯係被
    告2 人預先謀議而犯之，而持槍乃本件強押被害人之重要手
    段，2 人謀議時即決定備妥槍彈以為本件強盜之用，應堪認
    定。又本件既無證據證明被告2 人係基於其它目的而共同持
    有本件槍彈，嗣後始另起意持之實行本件強盜犯行，復無證
    據證明本件改造手槍、子彈及霰彈係不同時地先後持有，依
    罪疑惟輕之法理，自應採較有利於被告之認定，即被告而一
    次持有本件改造手槍、子彈及霰彈，其中本件改造手槍、子
    彈係為遂行本件加重強盜犯行而持有之。被告丙○○、乙○○2 人既係因屢經甲○○催繳欠款而心生不滿，而與乙○○
    共同謀議持改造手槍強盜甲○○，因而共同持有本件改造手
    槍及子彈，繼而於前揭時地，由乙○○在樓梯間持槍抵住被
    害人後腰，押往前揭房屋4 樓私行拘禁後，即緊密實行加重
    強盜犯行，其行為之犯罪目的單一，依社會一般通念，應認
    彼等所犯上開各罪，均係基於加重強盜財物之目的所為法律
    概念上一行為，而霰彈1 顆與改造手槍及制式9mm 子彈又係
    同一次持有，其等以1 行為同時觸犯上開數罪名，為想像競
    合犯，應從其一重之攜帶兇器加重強盜罪處斷。
  (三)又被告乙○○有如上事實欄所述前科事實，有臺灣高等法院
    被告前案紀錄表1 份在卷可查，其受有期徒刑執行完畢後，
    5 年以內故意再犯本件有期徒刑以上之罪，為累犯，應依法
    加重其刑。至其等自98年3 月19日前之不詳時間起至98年3
    月23日晚間10時許被告丙○○及被害人抵達天倫街房屋前之
    持有上開改造手槍及子彈之行為；以及其等於拘禁被害人期
    間以強暴方式命被害人吞服安眠藥而使被害人行無義務之事
    之強制行為，雖未經檢察官起訴，惟經核與本院上開論罪科
    刑之部分，均有實質上一罪之關係，而為起訴效力所及，本
    院均得分別擴張審理該部分事實，併此敘明。此外，被告乙○○雖前尚有因違反槍砲彈藥刀械管制條例案件，由臺灣高
    雄地方法院檢察署檢察官以98年度偵字第2991號起訴，並經
    原審法院以98年度訴字第775 號審理中，惟該另案經起訴之
    犯罪時間均在98年1 月份之前，與本件犯罪時間顯然有所差
    距，有該案起訴書在卷可查（原審法院卷一第57頁），且被
    告乙○○於原審法院審理中自承：伊之前確實有槍，但業已
    在上次的案件中被查扣，與本件無涉等語（原審法院卷二第
    60頁），是足認該另案與被告乙○○本件所為，並無關連，
    一併敘明。
  (四)至被告丙○○、乙○○另辯稱：其等於警詢時均業已就持有
    槍彈部分自白，並供出來源及去向，亦因而查獲，應依槍砲
    彈藥刀械管制條例第18條第4 項規定酌予減刑一節，按最高
    法院95年度台上字第5130號判決意旨，槍砲彈藥刀械管制條
    例第18條第4 項前段規定「犯本條例之罪，於偵查或審判中
    自白，並供述全部槍砲、彈藥、刀械之來源及去向，因而查
    獲或因而防止重大危害治安事件之發生者，減輕或免除其刑
    。」依其犯罪形態，倘該槍砲、彈藥、刀械已經移轉持有，
    而兼有來源及去向者，固應供述全部之來源及去向，始符合
    上開規定。但其犯罪行為，僅有來源而無去向，或僅有去向
    而無來源者，祇要供述全部來源，或全部去向，因而查獲或
    因而防止重大危害治安事件之發生時，即符合減輕或免除其
    刑之規定，並非謂該犯罪行為，必須兼有來源及去向，始有
    該條項之適用。否則情節較重者（兼有來源及去向），合於
    減免之規定，情節較輕者（僅有來源而無去向，或僅有去向
    而無來源），反而不合於減免之規定，豈不造成輕重失衡。
    係以「僅有來源而無去向，或僅有去向而無來源者，祇要供
    述全部來源，或全部去向，因而查獲或因而防止重大危害治
    安事件之發生時，即符合減輕或免除其刑之規定」。反之如
    「兼有來源及去向者，即應供述全部之來源及去向，始符合
    上開規定」，經查，本件兼有來源及去向之情況，雖扣案之
    槍彈，於警詢中經被告乙○○供出其去向，且經乙○○帶同
    警方前往台灣國際造船公司，經莊宗燐同意後取出。惟就本
    件槍彈來源部分，被告等2 人迭於警詢、偵查及原審審理中
    ，均互相指為本件扣案槍彈之實際所有人，惟並未提出可供
    查證之證據以供法院審酌，且其等於審理中並供稱扣案槍彈
    均非其等所製造，又其等係共同持有上開槍彈，是尚乏證據
    足資認定該等槍彈之實際所有人，自難僅憑其等互指對方為
    實際所有人，遽認已有供出扣案槍彈之來源甚明；被告等2
    人尚無從依上開規定據以減輕或免除其刑。
四、原審據以論罪科刑，固非無見。惟查：(一)被告丙○○引領甲○○上樓，至2 樓至3 樓之樓梯間轉角處時，由先在該處等
    候之乙○○即持本件改造手槍抵住甲○○之右腰時，衡諸一
    般生活經驗，甲○○當時即已無法反抗，原判決事實欄認此
    時「甲○○見狀心生恐懼而不敢抗拒」，至上4 樓後，甲○○遭被告乙○○以鐵鍊、膠帶捆綁，並由丙○○持槍於其頭
    部旁時，甲○○始處於無法抗拒之狀態（原審判決書第3 頁
    第18-27 行），其認定事實非無違誤；(二)被告丙○○、乙○○2 人與同案被告吳文典、蔡元豪間就上開私行拘禁犯行，
    互有犯意聯絡及行為分擔，均為共同正犯。原判決就此部分
    ，僅認定被告丙○○、乙○○2 人為共同正犯（見原審判決
    第14頁第6 行），為有疏漏。(三)關於被告2 人於上開時地，
    以扣案槍支抵住甲○○後，致甲○○處無法抗拒，將甲○○
    自身上取下之物品持往其他房間，而取走甲○○放置於衣物
    、腰包內具有財物性質之上開丙○○簽發之本票3 張、借據
    1 張以外，是否另行取走甲○○所有之現金2000元（不另為
    無罪之諭知，如後述）、戒指、手錶等物品部分，按諸證人
    甲○○於98年3 月31日警詢時，既能對被告2 人取走其所有
    本票3 張，金額分別為30萬元、40萬元、50萬元，借據1 張
    金額30萬元，及其手提包內3 支手機詳細指述，並指出該等
    手機之廠牌及使用之門號（見警卷第45、46頁），而該次警
    詢距其被釋放日98年3 月26日僅5 日，按諸事理，其記憶應
    甚清晰，若果有有現金2,000 元及戒指、手錶等貴重物品遭
    取走，自無可能遺漏而未於該次警詢併予指述。其迄檢察官
    偵查中，始指稱被告等2 人另行取走其「現金2,000 元」（
    見偵查卷第35頁）已難憑採。其至原審審理中，始又證稱：
    「（98年3 月23日你身上是否有戴鑽表、項鍊？）好像有勞
    力士鑽表、1 條金項鍊，還有藍寶石戒指。勞力士好像二、
    三十萬元」、「鑽表、藍寶石戒指不見了，項鍊沒有被拿走
    ，還在」、「（金項鍊多重？）1 兩6 錢左右」（見原審卷
    一第155 、157 、161 頁），參諸勞力士鑽表甲○○自稱價
    值約20萬至30萬元，且藍寶石戒指亦應價值不菲，較之手機
    價值高出甚多，其於警詢、偵查均指出被告2 人取走手機，
    偵查中又指述被告等尚取走現金2000元，就勞力士鑽表、藍
    寶石戒指如此貴重之物倘有被取走，豈有於警詢、偵查均不
    指明之理。況甲○○上開所稱其身上尚有金項鍊1 條重1 兩
    6 錢未遭被告等取走，倘被告等有意取走其身上貴重及有財
    產價值之物，自亦無獨不取走該價值不菲之金項鍊之理，被
    害人即證人甲○○上開所指被告等取走其所有現金2000元、
    鑽表、藍寶石戒指云云，尚非可採。況被告2 人自警詢、偵
    查、原審均否認有取走此等財物，自無從認定被告等2 人有
    取走甲○○所有現金2,000 元及戒指、手錶等物品之事實。
    原判決認被告等2 人另行取走上開物品，亦有未合。被告等
    2 人上訴意旨，均否認犯攜帶兇器強盜罪，指摘原判決不當
    ，雖均無理由，但原判決既有上開可議之處，自仍應由本院
    將原判決關於丙○○及乙○○部份撤銷改判。
五、科刑及沒收部分：茲審酌被告丙○○、乙○○等2 人持有可
    發射子彈具殺傷力之改造手槍、子彈及制式霰彈，危害社會
    治安甚鉅，且彼等持以強押被害人致使不能抗拒，並共同以
    鐵鍊、鎖頭、膠帶綑綁被害人之頸部、手部以私行拘禁被害
    人，並持具殺傷力之槍彈控制被害人之行動自由、壓抑被害
    人之抗拒能力及意思，而強取被害人所有之借據及本票，並
    強令被害人吞服安眠藥、簽發本票，所得本票及借據金額共
    計1070萬元，且使被害人承擔日後另有因簽發本票而經他人
    追償債務之風險，所為惡性重大，又被告丙○○為積欠被害
    人大額款項之債務人，不思以正當途徑償還金錢，反與被告
    乙○○共同犯下本件犯行，犯罪動機顯屬可議，及被告丙○○、乙○○間參與犯罪之行為分工模式，均係由被告丙○○
    指使被告乙○○進行前置準備工作、提供安眠藥、使被害人
    簽發本票，足見被告丙○○居於本件犯罪之主導地位，參與
    犯罪程度較為重大，並慮及被告丙○○、乙○○於本審對加
    重強盜犯行亦已坦承及主動將被害人釋放等一切具體情狀，
    分別量處如主文第2 、3 項所示之刑。公訴人就被告丙○○
    、乙○○部分均具體求刑有期徒刑12年尚嫌稍重，附此敘明
    。扣案之上開改造手槍1 枝及制式9mm 子彈2 顆經送鑑定結
    果，確具殺傷力，業如前述，而屬違禁物，且與被告丙○○
    、乙○○本件共犯加重強盜取財犯行有直接關連，應依刑法
    第38條第1 項第1 款規定及共犯責任共同原則，分別於被告
    丙○○、乙○○主文項下宣告沒收之。扣案之被害人所簽發
    本票10張，為被告丙○○、乙○○本件共犯加重強盜犯行所
    得之物，而為其等所有，爰均依刑法第38條第1 項第3 款之
    規定及共犯責任共同原則，分別於被告丙○○、乙○○主文
    項下宣告沒收之。至未扣案之鐵鍊2 條、鎖頭2 只、膠帶1
    份，業經被告丙○○、乙○○自承係由被告丙○○出資予被
    告乙○○購買或事先準備，堪認均為被告丙○○所有，並屬
    被告丙○○、乙○○共犯本件加重強盜取財犯行所用之物，
    且無證據證明業已滅失，爰均依刑法第38條第1 項第2 款之
    規定及共犯責任共同原則，分別於被告丙○○、乙○○主文
    項下宣告沒收之。至扣案亦具殺傷力之制式9mm 子彈2 顆、
    制式霰彈1 顆，均業經鑑定時因擊發、試射而喪失其違禁物
    之性質；另扣案之不具殺傷力之改造子彈1 顆（鑑定試射後
    僅餘彈殼），非屬違禁物，亦未經被告丙○○、乙○○帶至
    本件犯罪現場即天倫街房屋使用，已如前述，而非屬本件供
    犯罪所用或預備之物；其餘扣案之本票2 張、現金保管條1
    張、教戰守則2 張等物，業經證人甲○○於原審審理時證述
    並非本件遭強盜之物等語（原審法院卷一第158 頁），且其
    中部分則為被告丙○○供陳為其所有（警卷第3 頁），足認
    均與被告等人本件犯行並無關連。是上開物品，爰均不予宣
    告沒收。
六、不另為無罪諭知部分：
  (一)公訴意旨另以：被告丙○○、乙○○於起訴書所載犯罪時間
    內，尚有強取被害人甲○○所有之身份證、健保卡及現金20
    00元等物之行為，因認被告2 人此部分亦涉犯刑法第330 條
    第1 項之加重強盜取財罪嫌云云。
  (二)按犯罪事實應依證據認定之，無證據不得認定犯罪事實；不
    能證明被告犯罪者，應諭知無罪之判決，刑事訴訟法第154
    條第2 項、第301 條第1 項前段分別定有明文。復事實之認
    定，應憑證據，如未能發現相當證據，或證據不足以證明，
    自不能以推測或擬制之方法，為裁判基礎；認定犯罪事實所
    憑之證據，雖不以直接證據為限，間接證據亦包括在內；然
    而無論直接或間接證據，其為訴訟上之證明，須於通常一般
    之人均不致有所懷疑，而得確信其為真實之程度者，始得據
    為有罪之認定，倘其證明尚未達到此一程度，而有合理之懷
    疑存在時，事實審法院復已就其心證上理由予以闡述，敘明
    其如何無從為有罪之確信，因而為無罪之判決，尚不得任意
    指為違法（最高法院30年上字第816 號、76年台上字第4986
    號判例意旨參照）。
  (三)訊據被告丙○○、乙○○固坦承確曾拿取被害人所有之身份
    證、健保卡等物，惟堅決否認就此部分有何強盜犯行，均辯
    稱：就該等物品均無不法所有之意圖，另並未取走被害人之
    現金等語。
  (四)經查，就被告丙○○、乙○○於釋放被害人時已將身份證、
    健保卡返還被害人之事實，業經證人甲○○於原審審理中證
    述明確（原審法院卷一第161 頁），又被害人之身份證、健
    保卡對被告2 人而言，並無何等財產上價值，其等既係為強
    取被害人財物而為本件犯行，難認尚有強取此等並無財產價
    值之物之必要。再就現金2,000 元部分，查證人甲○○於警
    詢時均未指稱被告等2 人另行取走其「現金2,000 元」（見
    警卷第45頁，此部分為彈劾證據），迄檢察官偵查中，始指
    稱被告等2 人另行取走其「現金2,000 元」（見偵查卷第35
    頁），其供述前後不一，此外亦查無被告等2 人取走現金20
    00元之積極證據。綜上所述，公訴人就此部分所提證據，均
    不足證明被告2 人確有何不法所有之意圖或犯行，基於無罪
    推定原則，即難為被告等2 人此部份不利之認定，本應為無
    罪之諭知，惟公訴意旨就被告2 人此部份所為，分別認與被
    告本件經論罪科刑之部分，有實質上1 罪之關係，爰不另為
    無罪之諭知。
  (五)再就被告2 人與被害人於98年3 月19日至高雄縣仁武鄉某處
    測試槍枝性能部分，雖經證人甲○○於偵查、原審審理中證
    稱：試槍時被告乙○○有開槍等語（原審法院卷一第160 頁
    ），惟尚無證據證明其時被告2 人除本件扣案物外，另持有
    其他具殺傷力之子彈，併此敘明。
七、同案被告蔡元豪、吳文典、莊宗燐，已經原審判決確定。
據上論結，應依刑事訴訟法第369 條第1 項前段、第364 條、第
299 條第1 項前段，槍砲彈藥刀械管制條例第8 條第4 項、第12
條第4 項，刑法第11條前段、第28條、第330 條第1 項、第302
條第1 項、第55條、第47條第1 項、第51條第5 款、第38條第1
項第1 款、第2 款、第3 款，刑法施行法第1 條之1 ，判決如主
文。
本案經檢察官鍾忠孝到庭執行職務。
中    華    民    國    99    年     9    月    29    日
                刑事第十庭    審判長法  官  陳中和
                                    法  官  林水城
                                    法  官  蔡國
以上正本證明與原本無異。
如不服本判決應於收受本判決後10日內向本院提出上訴書狀，其
未敘述上訴理由者，並得於提起上訴後10日內向本院補提理由書
狀（均須按他造當事人之人數附繕本）「切勿逕送上級法院」。
中    華    民    國    99    年    9     月    29    日
                                    書記官  周青玉
附錄本判決論罪科刑法條：
刑法第330條第1項
犯強盜罪而有第321 條第1 項各款情形之一者，處7 年以上有期
徒刑。
刑法第302條第1項
私行拘禁或以其他非法方法，剝奪人之行動自由者，處5 年以下
有期徒刑、拘役或3 百元以下罰金。
槍砲彈藥刀械管制條例第8條第4項
未經許可，持有、寄藏或意圖販賣而陳列第1 項所列槍枝者，處
3 年以上10年以下有期徒刑，併科新臺幣700 萬元以下罰金。
槍砲彈藥刀械管制條例第12條第4項
未經許可，持有、寄藏或意圖販賣而陳列子彈者，處5 年以下有
期徒刑，併科新台幣300 萬元以下罰金。

司法院資訊處製作；財團法人民間司法改革基金會備份。
